【裁判字號】    90,台上,110
【裁判日期】    900118
【裁判案由】    分割共有物
【裁判全文】
最高法院民事判決                                  九十年度台上字第一一○號
    上  訴  人  寅○○
    訴訟代理人  陳世煌律師
    被 上訴 人  辰○○
                卯○○
                丙○○
                子○○
                壬○○
                癸○○
                丁○○
                辛○○
                甲○○
                戊○○
                乙  ○
                己○○
                丑  ○洪隆明.
                庚○○洪燕山.
右當事人間請求分割共有物事件，上訴人對於中華民國八十九年九月十九日台灣高等
法院台中分院第二審更審判決（八十五年度上更(一)字第五一號），提起上訴，本院判
決如左：
    主  文
原判決廢棄，發回台灣高等法院台中分院。
    理  由
本件上訴人主張：坐落彰化縣二林鎮○○段一○六六地號建地面積○‧一九七二○四
公頃為兩造所共有，依其使用目的並無不能分割之情形，兩造亦無不分割之約定，惟
無法協議分割，伊自得請求判決分割等情。求為將系爭土地按如二林地政事務所民國
八十七年十月三十一日土地複丈成果圖所示方案予以分割之判決。
被上訴人則以：請依法為適當之分割等語，資為抗辯。
原審以：系爭土地為兩造所共有，各人之應有部分如原判決附表（下稱附表）(三)所示
，其地目為建，有土地登記簿謄本可稽。依其使用目的並無不能分割之情形，兩造亦
無不分割之約定，惟無法協議分割，上訴人請求判決分割，尚無不合。系爭土地坐落
於二林鎮○○路與斗苑路五段之間，被上訴人甲○○所有三層鋼筋混凝土樓房兩面臨
路，被上訴人壬○○之一樓半磚造鐵皮屋、辛○○之磚造瓦頂平房，及上訴人所有一
樓半磚造鐵皮屋、訴外人李牽治（即葉俊良）、林武雄所有一樓半磚造鐵皮屋均面臨
新生路，被上訴人丁○○所有二層磚造瓦頂平房小部分面臨新生路，其餘部分未接臨
道路，戊○○所有三層鋼筋混凝土樓房位於裡地，可經由其所有他筆接臨新生路之土
地通達道路，洪隆明所有樓房可與其接臨斗苑路五段之樓房合併使用，其餘裡地，除
有洪氏祖厝、案外人元和堂之房屋、空地及二林藥局之花園、平房外，大部分無人使
用，有勘驗筆錄及土地複丈成果圖可憑。上訴人主張系爭土地應依二林地政事務所八
十七年十月三十一日複丈成果圖所示方案分割，該方案所設巷道長約六十一公尺、寬
四公尺。惟依建築技術規則第二條第三款規定，基地內私設通路長度大於二十公尺者
，其寬度不得小於五公尺，該方案所設巷道顯與上開規定不符。被上訴人丑○、子○
○、庚○○稱：保留巷道之寬度應為六公尺等語。參之一般交易狀況，位於寬度六公
尺巷道旁之房地價值，顯較位於寬度四公尺巷道旁為優，為求將來建屋建築線整齊，
並兼顧全體共有人之利益及行車安全，該保留巷道之寬度應以六公尺為適當，上訴人
主張其寬度四公尺即可云云，並非可採。且上開方案保留巷道彎曲度過大，不利行車
，難認妥適。被上訴人子○○、洪燕山、癸○○、辰○○、卯○○、丙○○提出如原
判決附圖所示之分割方案，被上訴人丑○、壬○○、庚○○、辛○○均同意按此方案
分割，王棧官、戊○○亦無意見。如原判決附圖所示編號４、５部分，前經訴外人李
牽治、林武雄承租建屋使用，該出租土地之不利益應由被上訴人丑○承擔，故將編號
５部分分歸其取得；編號４部分，如予設置保留巷道，其彎曲度過大，且不利系爭土
地分割後早日開路使用，上訴人請求分配臨新生路位置，不反對拆除其現有使用之房
屋，故將該部分土地分歸其取得。至於李牽治承租該編號４部分土地之租賃關係，係
共有人之一未經其他共有人同意予以出租，該租賃契約對於未同意之其他共有人不生
效力，其他共有人自不受該租賃契約之拘束。斟酌系爭土地之使用現狀、整體利用經
濟效益，並兼顧全體共有人之意願及利益，應以如原判決附圖所示之方案分割為適當
。按以原物為分配時，如共有人中有不能按其應有部分受分配者，得以金錢補償之，
民法第八百二十四條第三項定有明文。系爭土地依原判決附圖所示方法分割，各共有
人分得部分之價值，經華聲企業發展鑑定顧問有限公司鑑定結果，詳如附表(一)所示，
應依如附表(二)所示之數額互為金錢補償。爰將第一審所為判決，予以廢棄改判。
查建築技術規則第二條第一項第三款規定：基地內私設通路長度大於二十公尺，其寬
度不得小於五公尺。原審認定系爭土地所設巷道長約六十一公尺，則其寬度如不小於
五公尺，即與上開規定無違。上訴人主張：系爭土地設置巷道寬度為六公尺，顯屬過
寬云云（見原審上字卷(一)九三頁、卷(二)四六頁背面），原審未就該巷道之寬度如留設
為五公尺，是否妥適，詳加調查審認，遽以上開理由而認其寬度以六公尺為適當，尚
嫌速斷。次按共有物原物分割而應以金錢為補償者，倘分得價值較高及分得價值較低
之共有人均為多數時，該每一分得價值較高之共有人即應就其補償金額對於分得價值
較低之共有人全體為補償，並依各該短少部分之比例，定其給付金額，方符共有物原
物分割為共有物應有部分互相移轉之本旨。依原判決所採分割方法，系爭土地分割後
，分得價值較高及分得價值較低之共有人均為多數人，原審雖判令兩造依如附表(二)所
示之數額以金錢互為補償，惟該附表(二)僅記載各共有人分得土地價值與應有部分價值
之增減差額，並未載明分得價值較高之共有人應補償予共有人中之何人及其應給付金
額各為若干﹖依上說明，亦有未洽。上訴論旨，指摘原判決不當，求予廢棄，非無理
由。
據上論結，本件上訴為有理由。依民事訴訟法第四百七十七條第一項、第四百七十八
條第一項，判決如主文。
中      華      民      國     九十     年      一      月     十八     日
                              最高法院民事第四庭
                                  審判長法官  林  奇  福
                                        法官  陳  國  禎
                                        法官  李  彥  文
                                        法官  陳  重  瑜
                                        法官  鄭  玉  山
      右正本證明與原本無異
                                              書  記  官
中      華      民      國     九十     年      二      月      七      日
                                                                        Ｔ


司法院資訊處製作；財團法人民間司法改革基金會備份。
